【裁判字號】    95,抗,70
【裁判日期】    950330
【裁判案由】    聲明異議
【裁判全文】
臺灣高等法院臺南分院民事裁定   95年度抗字第70號
抗  告  人
即 第 三人  乙○○（即中興代書事務所）
相  對  人
即 債 權人  馬來西亞商富析資產管理股份有限公司臺灣分公司
法定代理人  甲○○
上列抗告人因就相對人即債權人與債務人長億實業股份有限公司
間清償借款強制執行事件，聲明異議，對於中華民國95年1月19
日臺灣臺南地方法院所為裁定（94年度執字第4144號）提起抗告
，本院裁定如下：
    主  文
抗告駁回。
抗告程序費用由抗告人負擔。
    理  由
一、本件抗告意旨略以：按不動產所有人可就抵押物與第三人訂
    立租賃契約，但必須對賣得價金有所影響，始對抵押權人不
    生效力。而各個建物設定抵押權之金額必不相同，賣得價金
    是否對該抵押權達到有所影響之程度亦有異。本件系爭建物
    乃抗告人向債務人長億實業有限公司承租並占有管理後，再
    轉租予第三人林志瑞等人，然目前有人搬離現址而不再承租
    系爭建物，其文書送達是否合法，非無疑問，亦不符辦理強
    制執行事件應行注意事項第43條第3點「查封之不動產，未
    查明該不動產之占有使用情形前，不宜率行拍賣」之規定。
    又法律既允許不動產所有人於抵押權設定後，可與第三人訂
    立租賃契約，則本件債務人即不動產所有人既怠於行使提起
    異議之訴之權利，抗告人即第三人基於保障自己法律上之權
    利及為減少損失，乃行使代位權，請求鈞院廢棄原裁定，將
    系爭建物以有租賃之狀態進行拍賣等語。
二、惟按「不動產所有人，設定抵押權後，於同一不動產上得設
    定地上權或其他權利。但其抵押權不因此而受影響。」民法
    第866條定有明文。又抵押權為擔保物權，不動產所有人設
    定抵押權後，固仍得使用收益，但如影響抵押權者，對於抵
    押權人不生效力。故不動產所有人設定抵押權後，如與第三
    人訂立租賃契約而致抵押物之賣得價金，或抵押權人原得收
    取之法定孳息，有所影響者，依同條之規定言之，不問其契
    約之成立在抵押物扣押之前後，對於抵押權人亦當然不能生
    效。其抵押權人因屆期未受清償，聲請拍賣抵押物時，執行
    法院自可依法以無租賃狀態逕行強制執行。此亦有司法院25
    年院字第1446號解釋、最高法院86年度台抗字第588號判例
    及86年度台抗字第160號裁定可資參照。蓋抵押人於設定抵
    押權後，與第三人訂立租約，如拍賣之抵押物，在查封前為
    第三人承租占有中，法院應於拍定後不予點交並註明於拍賣
    公告中，且該租賃關係亦於拍定後隨同移轉與拍定人，即拍
    定人必須承擔債務人與第三人之租賃關係，自無法現實地占
    有使用標得之房地，勢將影響抵押物購買之意願，此為眾所
    周知之事實。是如有此情事，常經多次拍賣無人應賣。則拍
    賣之價格隨之節節降低，甚至因無人應買而依強制執行法第
    95條規定視為撤回該不動產之執行，影響抵押權人之受償權
    利甚大，執行法院自有依聲請或職權除去該租賃關係而為拍
    賣之必要。
三、經查：
  (一)本件債務人長億實業股份有限公司於民國（下同）88年3月1
    9日分別將坐落於台南縣仁德鄉○○段377、377之18、377之
    30地號土地及其上建號593、605號門牌號碼為台南縣仁德鄉
    ○○村○○路910巷23號、21號之房屋（下稱系爭房地）設
    定最高限額抵押權分別為新台幣 (下同）700萬元、770萬元
    予第三人中興商業銀行股份有限公司（下稱中興商銀），作
    為借款之擔保，期間自88年3月19日起至118年3月19日止，
    嗣中興商業銀行於93年7月12日將上開抵押權及其尚欠抵押
    債權406萬2,000元及自民國92年3月29日起至清償日止，按
    年息百分之5.97計算之利息並違約金轉讓予債權人並登記完
    竣，有相對人提出之抵押權設定契約書、他項權利證明書、
    土地及建築改良物他項權利移轉契約書、確定之民事判決書
    及土地登記謄本附於原執行卷可稽。而系爭房地據抗告人陳
    稱：該系爭房地現由其承租並轉租使用中等語，亦有陳報狀
    附卷可據；復參臺南縣警察局歸仁分局函覆原執行法院之內
    容及所附系爭房屋租賃契約書，可知系爭房地係由債務人長
    億實業股份有限公司出租與第三人峰永實業股份有限公司，
    再由抗告人向峰永實業股份有限公司承租，租賃期間自92年
    1月10日起至96年12月31日止，足見抗告人係在抵押權設定
    之後，始承租系爭房地。
  (二)債務人長億實業股份有限公司尚積欠相對人406萬2,000元及
    自民國92年3月29日起至清償日止，按年息百分之5.97計算
    之利息並自民國92年4月30日起至清償日止，其逾期在6個月
    內者，按上開利率百分之十，超過6個月者，超過部分按上
    開利率百分之二十計算之違約金。按利息及違約金暫先算至
    95年3月20日止共1088天，分別為72萬2,853元（4,062,000
    元×5.97%÷365×1088天=722,853元）、13萬2,346元（4,0
    62,000元×5.97 %÷365×（10%×184天+20%×904天）=132
    ,346元），與本金合計，本件抵押債權至少為491萬7,199元
    。
  (三)執行法院於92年4月18日將系爭房地查封，嗣於94年11月3日
    以系爭房地現為抗告人租用，拍賣後不點交等條件，分別以
    房地合併最低價額329萬元、355萬元第一次拍賣，無人應買
    。執行法院乃據相對人之聲請除去抗告人及其他轉租之出租
    人、承租人之租賃關係。並以已除去系爭房地之租賃關係，
    拍定後按現狀點交為條件，再依法酌減拍賣最低價額，分別
    為296萬1,000元、319萬5,000元，於95年2月23日實施第二
    次拍賣，其中台南縣仁德鄉○○段377及377-30地號土地、
    建號605門牌號碼台南縣仁德鄉○○村○○路910巷21號系爭
    房地以327萬元拍定（拍賣最低價額為319萬5,000元）。另
    棟台南縣仁德鄉○○段377及377-18地號土地、建號593門牌
    號碼台南縣仁德鄉○○村○○路910巷23號系爭房地（拍賣
    最低價額為296萬1,000元），則仍無人應買，凡此有查封筆
    錄、歷次拍賣公告及拍賣筆錄可參。而查債務人尚積欠相對
    人抵押債權本金部分為406萬2,000元連同算至95年3月20日
    之利息與違約金共計為491萬7,199元，雖系爭房地其中乙棟
    已經拍定得款327萬元，惟應先扣除土地增值稅及執行費用
    等等，已遠不足清償抵押債權。另棟無人應買系爭房地，其
    第二次拍賣最低價額為296萬1,000元，如不除去其租賃關係
    ，揆諸前揭法律規定及其說明，拍賣公告必須註明有前開抗
    告人承租、轉租之複雜關係存在，並註明拍定後不點交，且
    原則上該租賃關係亦應於拍定後隨同移轉與拍定人。勢將影
    響一般人購買系爭抵押物之意願，債權人將不願承受，縱經
    公告三個月，恐亦無人應買，則必需於百分之二十範圍內減
    價再行第三次拍賣，其拍賣之價格隨之節節降低，甚至因無
    人應買而依法視為撤回該抵押物之執行，由此足認此項拍定
    後不點交之租賃關係已影響相對人之抵押權，相對人聲請將
    此項租賃權除去後拍賣，自屬有據，執行法院依法除去此項
    租賃權，亦核無不當。
  (四)抗告人指稱因系爭房地有人搬離而致文書有未合法送達之可
    能云云，惟查本件抗告人之應受送達地均為「臺南縣仁德鄉
    ○○路922號」，乃與系爭房地地址無涉；又抗告人主張其
    係基於與債務人長億實業股份有限公司間有債權債務糾紛而
    承租系爭房地，且已投資將系爭房地整修管理等語，惟此乃
    抗告人與債務人間之另種法律關係，非本件應否除去租賃權
    所應審酌之事項，均不足採。從而抗告人聲明異議指摘原執
    行法院除去租賃權之執行命令不當，洵屬無據，原執行法院
    駁回其異議，核無違誤，抗告意旨仍執陳詞指摘原裁定不當
    ，求予廢棄，為無理由，應予駁回。
四、據上論結，本件抗告為無理由，依強制執行法第30條之1、
    民事訴訟法第495條之1第1項、第449條第1項、第95條、第
    78條，裁定如主文。
中    華    民    國    95    年    3    月    30    日
                      民事第一庭  審判長法  官  林金村
                                        法  官  黃三哲
                                        法  官  林輝雄
上為正本係照原本作成。
不得抗告。
中    華    民    國    95    年    3    月    30    日
                                        書記官  黃惠美
                                                   K


司法院資訊處製作；財團法人民間司法改革基金會備份。
